臺灣高等法院高雄分院民事判決　九十一年度上更(一)字第一六號
　　上　訴　人　丁○○
　　被上訴　人　乙○○
　　訴訟代理人　丙○○
　　被上訴　人　甲○○
右當事人間排除侵害等事件，上訴人對於中華民國八十七年十月三十日臺灣高雄地方
法院八十七年訴字第一０二九號第一審判決提起上訴，並擴張請求，經最高法院第一
次發回更審，本院判決如左：
      主      文
原判決關於駁回上訴人後開第二項(一)、(三)部分之訴，及訴訟費用之裁判均廢棄。
被上訴人(一)甲○○應將坐落高雄縣六龜鄉○○○段第二七九九號土地上如附圖所示Ａ
部分面積一七三０平方公尺、(二)Ｂ部分面積七八五平方公尺之土地交還上訴人。(三)乙
○○應將前項土地上如附圖所示Ｃ部分面積一三七０平方公尺、Ｄ部分面積八五平方
公尺之土地交還上訴人。
第一、二審及發回前第三審訴訟費用，由被上訴人甲○○負擔五分之三，餘由被上訴
人乙○○負擔。
      事實及理由
一、本件上訴人起訴主張：坐落高雄縣六龜鄉○○○段第二七九九號、面積八五０五
    平方公尺土地（以下簡稱系爭土地），係伊於民國八十二年四月二十日向高雄縣
    政府承租，嗣於八十六年八月二十五日向財政部國有財產局台灣南區辦事處（下
    稱國產局南區辦事處）續租，租期自八十六年八月二十五日至九十二年十二月三
    十一日止。詎被上訴人甲○○、乙○○分別向高雄縣六龜鄉公所（下稱六龜鄉公
    所）承租與系爭土地同段之第一一七五（甲）、一０八六地先之公有河川地時，
    竟在申請書記載為山坡地而獲得許可，甲○○擅自在伊承租之系爭土地如附圖所
    示Ａ部分一七三０平方公尺及Ｂ部分七八五平方公尺種植蓮霧等果樹，乙○○亦
    在系爭土地如附圖所示Ｃ部分面積一三七０平方公尺種植蓮霧等果樹，在Ｄ部分
    面積八五平方公尺搭蓋平房一間，現該果樹及平房均因大水流失，但甲○○、乙
    ○○仍占有使用，爰依侵權行為請求排除侵害之法律關係，求為命甲○○、乙○
    ○分別交還所占用部分土地之判決。經原審駁回其請求後，提起上訴，並於本院
    聲明：(一)原判決廢棄。(二)甲○○應將系爭土地如附圖所示Ａ、Ｂ部分之土地交還
    上訴人。(三)乙○○應將系爭土地如附圖所示Ｃ、Ｄ部分之土地交還上訴人。(四)訴
    訟費用由被上訴人負擔（上訴人於原審起訴時，係本侵權行為請求甲○○應將所
    占用Ａ部分土地之地上物剷除，請求乙○○將所占用Ｃ、Ｄ部分之地上物剷除，
    並本於不當得利請求甲○○按年給付新台幣〔下同〕二十五萬元，請求乙○○按
    年給付二十二萬元之損害金。於本院前審時，則再擴張請求甲○○應併將所占用
    Ｂ部分土地之地上物剷除，另就損害金部分，則減縮請求甲○○按年給付二十二
    萬五千元，請求乙○○按年給付十一萬一千元。嗣本院審理中，則再減縮僅請求
    甲○○、乙○○將所各自占用之土地部分交還，就剷除地上物拆除及損害金部分
    ，則表示因地上物已因大水而流失，故撤回不再請求）。
二、被上訴人甲○○則以：伊已在系爭土地耕作十數年以上，並經六龜鄉公所核准使
    用，並非無權占用；被上訴人乙○○則以：伊係於七十三年間自訴外人王武興受
    讓並耕作，嗣經六龜鄉公所核准，上訴人承租系爭土地之時間在後，且本件係地
    政機關及政府機關之錯誤，伊並非無權占用等語，資為抗辯。並均於本院聲明：
    (一)上訴駁回。(三)訴訟費用由上訴人負擔。
三、上訴人主張系爭土地係其於八十二年四月二十日向高雄縣政府承租，嗣於八十六
    年八月二十五日向國產局南區辦事處續租，租期自八十六年八月二十五日至九十
    二年十二月三十一日止，及甲○○現占用如附圖所示Ａ部分（面積一七三０平方
    公尺）、Ｂ部分（面積七八五平方公尺）土地，乙○○現占用如附圖所示Ｃ部分
    （面積一三七０平方公尺）、Ｄ部分（面積八五平方公尺）土地之事實，業據提
    出台灣省高雄縣公有耕地租賃契約、國有耕地租賃契約書及高雄縣美濃地政事務
    所製作之複丈成果圖為證，而甲○○、乙○○對複丈成果圖所示之占用狀況亦不
    爭執，則此部分事實，可堪認為真實。又上訴人係本於其租賃權受侵害而依侵權
    行為請求交還土地，而甲○○、乙○○則抗辯其係經六龜鄉公所核准使用而為有
    權占有，且上訴人之承租範圍亦不包括其所占用部分，則本件之爭點應在於：(一)
    被上訴人就所占用系爭土地部分是否為有權占有。(二)上訴人得否本於租賃權受侵
    害而請求被上訴人交還土地。
四、被上訴人就所占用系爭土地部分是否為有權占有。
  (一)經查，系爭土地為國有山坡地，並以財政部國有財產局為管理人，有土地登記簿
    謄本在卷可稽（見本院上字卷第四四、四五頁），而被上訴人係經六龜鄉公所核
    准使用其所占用部分，其於申請當時，係分別申請使用同段第一一七五（甲）地
    先、第一０八六地先之河川公地，但因當時六龜鄉公所承辦人員將部分系爭土地
    誤為未登錄所有權登記之河川公地而許可，嗣經上訴人於承租系爭土地後向六龜
    鄉公所陳情，六龜鄉公所於查證屬實後，乃於八十四年八月十日以六鄉建字第０
    六六一五號函請被上訴人將地上物剷除並還將占用之土地返還與上訴人，並於八
    十五年七月二十二日再以六鄉建字第０五六七０號函將原許可被上訴人使用系爭
    土地之部分予以撤銷，此有六龜鄉公所河川公地種植使用許可書及各該函文在卷
    可稽（見原審卷第廿九、卅、卅八、八十頁），且經本院再次函查結果，此項撤
    銷許可之情狀並未變更，亦有該所九十一年四月三十日六鄉建字第０九一０００
    三八五一號函在卷可憑。又於上訴人自訴被上訴人竊佔之刑事案件中，經法院函
    請高雄縣美濃地政事務所派員會同履勘現場結果，被上訴人所占用之部分確在上
    訴人所承租之土地內，有該所製作之複丈成果圖在卷可憑，並經本院調取該原審
    八十六年度自字第二四０號刑事全卷查明屬實，則被上訴人現占用系爭土地之部
    分，雖曾經六龜鄉公所於八十一、八十三年間核准使用，但該部分土地於七十八
    年四月十日即登記為國有，而非六龜鄉公所所管理之河川公地範圍內，六龜鄉公
    所既非管理機關，即無核准許可使用之權限，況六龜鄉公所嗣後亦已撤銷其許可
    ，則被上訴人顯無占有使用系爭土地之權源，自屬無權占有。
  (二)被上訴人雖抗辯其係向訴外人陳行、林萬來及王武興等人受讓耕作，並均已耕作
    十數年以上，而上訴人係嗣後向高雄縣政府及國產局南區辦事處承租，承租當時
    並已知悉被上訴人占有之情事，自不得請求交還等語。但被上訴人既自承不能證
    明陳行、林萬來及王武興等人係有權占有使用（見本院卷第八十八頁），且被上
    訴人於受讓耕作系爭土地後，均再向六龜鄉公所申請許可，而六龜鄉公所既無核
    准使用之權限，則被上訴人縱在上訴人承租前自陳行、林萬來及王武興等人受讓
    而占有使用，然既非自有權核准之管理機關取得許可，自無從據為有權占有使用
    之論據。從而，被上訴人就所占用系爭土地部分為無權占有，應可認定。
五、上訴人得否本於租賃權受侵害而請求被上訴人交還土地。
  (一)經查，上訴人與高雄縣政府、國產局南區辦事處先後就系爭土地訂有租賃契約，
    並繳納租金之事實，業據上訴人提出耕地租賃契約書及繳款收據為證，而租賃權
    依民法第四百二十一條規定觀之，係指支付租金以取得對租賃物占有使用之權利
    ，就其權利之內容而言，在於取得租賃物之占有使用，故如第三人之行為使其此
    項權利之內容受有限制或無從行使，除該第三人就租賃物係屬有權占有，否則承
    租人之租賃權應屬受有侵害，自得依侵權行為之規定請求損害賠償。本件被上訴
    人就其占用系爭土地部分，既屬無權占有，業如前述，且被上訴人現亦仍繼續占
    有使用，而持續侵害上訴人之租賃權，則上訴人本於租賃權受侵害請求損害賠償
    ，即屬有據。又負損害賠償責任者，除法律另有規定或契約另有訂定外，應回復
    他方損害發生前之原狀，為民法第二百十三條第一項所明定。本件被上訴人無權
    占有系爭土地所造成之損害，既係使上訴人無法使用系爭土地，而上訴人之租賃
    權內容係占有使用系爭土地，則回復原狀之方式應包括將被上訴人所占用之土地
    交付與上訴人，始為正當。
  (二)至被上訴人雖抗辯上訴人之承租範圍有關被上訴人占有使用部分，業經國產局南
    區辦事處撤銷，就此部分即無租賃權，自不得本於租賃權受侵害為請求等語。然
    國產局南區辦事處雖於八十七年二月十一日以台財產南三字第八七００一三一四
    號函表示有關上訴人承租範圍內他人（指被上訴人）耕作部分，係高雄縣政府放
    租錯誤所致，該部分應予撤銷等語（見原審卷第四九頁），但國產局南區辦事處
    就系爭土地為有權管理機關（此與核准被上訴人使用之六龜鄉公所為無權管理機
    關不同），其既與上訴人合法訂立耕地租賃契約，如無符合租約所約定得為終止
    之事由，自不得片面終止或撤銷部分承租範圍，況依國產局南區辦事處撤銷部分
    承租範圍之函文所示，其撤銷之依據係指高雄縣政府原先放租時錯誤所致，而此
    項錯誤既非可歸責於上訴人，且被上訴人係無權占有，則國產局南區辦事處所為
    撤銷上訴人部分承租範圍之函示，顯無法律依據，自不發生其撤銷之效力。又證
    人即國產局南區辦事處承辦人員林詮忠雖證稱係因上訴人未自任耕作及考慮原先
    放租有行政作業程序之疏失而未撤銷全部租約等語，但此項未自任耕作之情事係
    因被上訴人占用系爭土地，致國產局南區辦事處未將實際將該部分土地交付與上
    訴人，亦非屬可歸責於上訴人之事由，自亦不得採為撤銷承租之論據。從而，上
    訴人自得求基於租賃權受侵害而請求被上訴人交還所占用之土地。
六、綜上所述，上訴人基於侵權行為之法律關係，請求甲○○應將所占用系爭土地上
    如附圖所示Ａ、Ｂ部分，請求乙○○應將所占用如附圖所示Ｃ、Ｄ部分之土地交
　　還上訴人，即屬正當，應予准許。原審就應准許交還如附圖所示Ａ、Ｃ、Ｄ土地
    部分，為上訴人敗訴之判決，尚有未洽。上訴意旨指摘原判決不當，求予廢棄改
    判，為有理由，應予廢棄；又擴張請求交還如附圖所示Ｂ部分土地，亦有理由，
    併改判如主文第二項所示。
七、據上論結：本件上訴及擴張之訴為有理由，依民事訴訟法第四百五十條、第七十
    八條、第八十五條第一項但書，判決如主文。
中　　　華　　　民　　　國　　九十一　　年　　　八　　　月　　二十二　　日
                                      臺灣高等法院高雄分院民事第二庭
~B1審判長法官　簡色嬌
~B2法　　　官　陳真真
~B3法　　　官　林紀元
右為正本係照原本作成。
不得上訴。
中　　　華　　　民　　　國　　九十一　　年　　　八　　　月　　二十二　　日
~B法院書記官　張宗芳
